臺灣新竹地方法院民事判決　　　　　　 95年度重訴字第183號
原　　　告　乙○○
訴訟代理人　鍾添錦律師
複代理人　　丁○○
被　　　告　甲○○
被　　　告　己○○
　　　　　　　　　　　號
上　一　人
訴訟代理人　羅美鈴律師
上列當事人間確認本票債權不存在事件，本院於民國96年4月2日
辯論終結，判決如下：
    主  文
確認被告己○○所持有由被告甲○○所簽發，如附表所示本票五
紙 (票面金額、發票日、到期、本票號碼如附表所載)，對被告
甲○○之債權關係不存在。
訴訟費用由被告負擔。
    事實與理由
一、原告方面：
 (一).聲明：如主文所示。
 (二).陳述：
  1.原告是被告甲○○之兄，被告甲○○前於民國 (下同)82 年
    4月至90年10月積欠原告債務共22,100,742元，經原告向本
    院聲請發支付命令確定，取得執行名義。
  2.原告取得前述執行名義後，於94年3月間，就本院民事執行
    處85年度執字第4342號債務人被告甲○○強制執行事件，聲
    請參與分配，經本院核准，94年5月間，經本院民事執行處
    通知原告就不動產價格鑑價核定底價表示意見，原告始發現
    有併案債權人己○○，原告嗣後閱卷後，始知被告己○○竟
    持有原告所甲○○所簽發之如附表所示本票5紙，金額共
    5833萬元，向本院聲請核發本票准許強制執行裁定後，取得
    執行名義參與分配，被告己○○就前該5紙本票，並無任何
    債權關係存在，竟相互勾串通謀虛偽製作鉅額債權參與分配
    ，損及原告及其他債權人之權益，原告爰依法提起本件訴訟
    。
  3.被告就附表所示本票債權存在之事實，應負舉證責任，如無
    法證明被告等間確有鉅額債權之存在，自應為被告敗訴之判
    決。
  4.本件被告間既無任何債權債務關係之存在，原告係被告甲○○之債權人，被告甲○○怠於行使權利，依民法第242條之
    規定，原告自得代位被告甲○○提起本件確認本票債權關係
    不存在之訴。
 (三).對被告主張之陳述：
  1.就被告己○○提出關於辛○○9張支票存根影本，原告否認
    其真正，被告己○○應提出支付款項之證據。
  2.另被告己○○提出之7張被告甲○○簽發之支票影本部分，
    合計710萬元，未經提示，且當時該支票已拒絕往來，不可
    能簽發該7張支票，就該7張支票，原告亦否認。
  3.另就被告己○○提出與被告甲○○92年2月19日協議書部分
    ，原告對該協議書之真正不爭執，但有下列疑義：
  (1)依其內容所載，債權金額4筆竟高達其所主張的1倍，如辛○○本金665萬元，本票竟簽發1400萬元，庚○○443萬元本票
    簽發803萬元，戊○○本金500萬元簽發1100萬元，己○○本
    金610萬元本票簽發1280萬元，且依其所主張之利息亦不相
    同，如辛○○本金665萬元，利息2分計算，不可能算至1400
    萬元整數之本息，庚○○443萬元利息如何算至803萬元，亦
    未見其說明，戊○○500萬元之利息如何算也不可能至1100
    萬元之整數本息，被告己○○610萬元以利息1分半計算，不
    可能成為1280萬元之整數本息。
  (2)彼等5人該日參加協議，如係依其利息計算，何以丙○○
    1250萬元本金未加計任何利息，與常情不符，亦與庚○○等
    4人均加倍計算利息不符。
  (3)依該協議書內容所載，被告己○○僅係其他債權人代理人，
    自應以其等4人之代理人行使債權，始為適格，惟其竟將其
    他4人之債權作為自己債權，顯然於法不符。
  4.就被告己○○所提出關於丙○○之興建房屋協議書之形式不
    爭執，但有列疑義：
  (1)依其內容所示代墊工程款1250萬元之人，係呂聰明、丙○○
    、呂清標、呂清爐等4人，丙○○係4人中之1人，代墊者應
    為4人，丙○○何以不主張4分之1之債權，竟主張全部1250
    萬元之債權。
  (2)依該契約第5條，建方同意共分得已出售之L棟4戶貸款，用
    以清償其所墊付之工程費用，其餘不足再由建方所得房屋部
    分 (依契約第2條約定建方分得10戶房屋)向銀行貸款支付償
    還地主，顯然1250萬元已返還完畢，債權已不存在。
  (3)依契約第10條約定建方同意分得房屋未出售之4戶公寓變更
    起造人為地主，顯然地主另取得4間房屋用以抵償代墊款，
    其代墊之1250萬元之工程款確已償不存在。
  5.就被告己○○提出之關於庚○○部分之臺灣桃園地方法院之
    分配表部分，原告並不爭執該分配表形式真正，惟該分配表
    無法判明是否如被告己○○所主張有貸償243萬元債權之事
    實。
二、被告甲○○部分：
 (一).聲明：原告之訴駁回，訴訟費用由原告負擔。
 (二).陳述：
  1.原告所持執行名義之債權，係原告與被告甲○○合夥經營事
    業之借款，被告甲○○並無積欠原告前述2千餘萬之債務，
    原告聲請本院核發之該支付命令違法，原告提起件訴訟並無
    確認之實益。
  2.被告甲○○曾在新竹中小企業銀行南崁分行借款3百萬元，
    由庚○○及尹見河擔任連帶保證人，庚○○本身在該銀行貸
    款3百餘萬元，因無法償還，所以庚○○房屋遭拍賣，賣得6
    百餘萬元，扣除庚○○本身積欠之3百餘萬元，乘下243 萬
    元遭該銀行南崁分行直接充抵被告甲○○前開3百萬元信用
    貸款，如不足額部分由尹見河清償。
  3.被告甲○○確有積欠被告己○○等人債務始簽下如附表所示
    之本票。
三、被告己○○部分：
 (一).聲明：原告之訴駁回，訴訟費用由原告負擔。
 (二).陳述：
  1.被告己○○所出之如附表所示之5張本票，係代表辛○○、
    丙○○、戊○○及被告己○○本人等5人之債額。82年至85
    年間，被告甲○○因興建「大興別墅」、「內定新城」工程
    合建案，分別積欠被告己○○等人下列債務：
 (1).辛○○部分665萬元：
    被告甲○○陸續向辛○○借款，並簽發支票交由辛○○提兌
    ，支票開出金額共365萬元，支票屆期因被告甲○○無能力
    支付票款，故要求辛○○將支票交回。另開本票，復由共同
    被告甲○○再借3百萬元，因當時支票已不能使用，故被告
    甲○○簽發本票1紙，金額為665萬元，因辛○○是單純借貸
    ，利息2分，92年2月19日協議時本金加計利息至91年12月31
    日止，總額共1400萬元，由被告甲○○簽發如附表1編號1之
    本票由辛○○收持。
 (2).戊○○部分1100萬元
    85年6月18日被告甲○○與土地提供人呂聰明、丙○○等4人
    共同興建房屋。許明香負責提供鋼筋材料及負責綁鐵工作，
    工程完工後，被告甲○○無力完工，尚欠戊○○5百萬元鋼
    筋材料費，而由被告甲○○簽發面額5百萬元之本票1紙交給
    戊○○收執，92年2月19日6人協議時，加計利息至91年12月
    31日，雙方同意欠款為1千1百萬元，故由被告甲○○簽發附
    表編號2之本票給戊○○，再推派由被告己○○為代表人向
    本院對被告甲○○行使權利。
 (3).丙○○部分1250萬元
    85年6月18日丙○○與其他地主呂聰明、呂清標、呂清爐與
    被告甲○○合作興建房，因被告甲○○無資力完工，故由丙○○代墊工程款1250萬元，於92年2月19日協議時，丙○○
    聲稱伊不用加計利息，故由被告甲○○簽發如附表編號3之
    本票交給丙○○收執，再推派被告己○○向本院對被告甲○○行使權利。
 (4).被告己○○部分1280萬元
    被告己○○自85年起即陸續借現金給被告甲○○，前後有
    610萬元，被告甲○○亦陸續簽發7張支票交給被告己○○收
    執，但因該支票均未兌現，期間雙方言明利息1分半，92 年
    2月19日6人協議，加計利息為1280萬元，並由被告甲○○簽
    發如附表編號4本票交由被告己○○收執，並於協議中推選
    被告己○○聯合5張本票集中向本院對被告甲○○行使權利
    。
 (5).庚○○部分803萬元
    被告甲○○積欠被庚○○材料費2百萬元，因被告甲○○與
    庚○○私交甚篤，在被告甲○○經濟不佳時，被告甲○○向
    新竹中小企業銀行南崁分行貸款，由庚○○為連帶保證人，
    後因被告甲○○無力償還該借款，而庚○○亦因此保證不動
    產遭臺灣桃園地方法院拍賣 (臺灣桃園地方法院86年度執字
    第6102號事件)，就房屋拍賣時替被告甲○○清償借款243萬
    元，加上材料費200萬元，被告甲○○共積欠庚○○443萬元
    ，92年2月19日協議時，被告甲○○表示願負擔利息，故協
    議當時約定被告甲○○向庚○○借款之數額為803萬元，並
    由被告甲○○簽發如附表編號5所示之本票給庚○○。
四、程序方面：
    本件確認本票債不存在，原適用簡易訴訟程序，因其訴訟的
    金額達5833萬元，且兩造當事人聲請改用通常程序，是以適
    用通常程序，合先敘明。
五、本件原告起訴伊係被告甲○○之債權人，經聲請本院核發支
    付命令確定後，參與分配時，發現被告己○○持有如附表所
    示之本票，向本院聲請強制執行，經核准後亦參與分配，被
    告甲○○、己○○應就被告己○○所持有如附表所示之本票
    債權存在，舉證證明，如無法證明，該本票債權即不存在，
    且就被告甲○○、己○○所提出之證據及陳述，均無法證明
    該本票債權存在，是以請求確認被告己○○所持有由被告甲○○所簽發，如附表所示本票五紙 (票面金額、發票日、到
    期、本票號碼如附表所載)，對被告甲○○之債權關係不存
    在。
六、被告甲○○則主張伊並無積欠原告任何債務，原告取得之執
    行名義並不合法，亦無提起本件確認訴訟之利益，況伊確有
    積欠被告己○○及辛○○等人債務，始簽發如附表所示之本
    票；被告己○○則主張其所持有被告甲○○所簽發如附表所
    示之本票，係因被告甲○○積欠伊及辛○○、丙○○、戊○○、庚○○等人債務，經其6人於92年2月19日協議確定積欠
    債務數額後，被告吳瓊始簽發如附表所示之本票，並約定由
    伊代表其他債務人持如附表所示之本票向本院聲請強制執行
    ，參與分配，其中附表編4部分，係伊自85年起即陸續借現
    金給被告甲○○，共610萬元，被告甲○○亦陸續簽發7 張
    支票，但因該支票均未兌現，期間雙方言明利息1分半，於
    前開時間協議時，加計利息為1280萬元，被告甲○○始簽發
    該本票，該本票之債權確屬存在等語。
七、兩造不爭執之事實：
 (一).原告與被告甲○○是兄弟關係，82年間原告與被告甲○○共
    萬元抵押權登記予新竹中小企業銀行，並由原告擔任借款人
    ，被告甲○○擔任連帶保證人，而借得2000萬元，嗣因未依
    約還款經新竹中小企銀查封執行原告與被告甲○○共有之土
    地（本院85執4342號），原告在90年10月12日清償借款連同
    利息22,100,742元，新竹中小企業銀行遂撤回對原告應有部
    分之執行，惟仍繼續執行被告甲○○之應有部分，原告以該
    向新竹中小企業銀行所借款項，係其再轉借予被告甲○○，
    而基於消費借貸之關係，聲請本院核發支付命令請求被告甲○○返還，經本院於94年1月7日以94年度促字第302號支付
    命令命被告甲○○應向原告給付22,100,742元及利息，並向
    被告甲○○戶籍地新竹市○○路○段407號送達，送達結果
    寄存送達於朝山派出所，經原告與被告甲○○之母吳陳金枝
    於94年1月18日至朝山派出所領取，本院於94年2月23日核發
    前開支付命令於94年2月19日確定之確定證明書。
 (二).原告於85執4342號執行程序中以前開支付命令為執行名義，
    聲請併案執行。
 (三).被告己○○則以本院92年度票字1374號本票裁定於前開執行
    程序中為執行名義，聲請併案執行。
八、本件之爭點如下：
 (一).原告取得確定的支付命令所命給付的債權，被告甲○○是否
    得在本件再爭執？如果得再爭執，則原告對被告甲○○是否
    有支付命令所命給付的債權？
 (二).如原告對被告甲○○有支付命令所命給付的債權，則被告己○○對被告甲○○是否有本院92年度票字1374號本票裁定所
    示之債權。
九、就原告取得確定的支付命令所命被告甲○○給付的債權，被
    告甲○○是否得在本件再爭執？如果得再爭執，則原告對被
    告甲○○是否有支付命令所命給付的債權？
 (一).按原告基於消費借貸之關係，聲請本院核發支付命令請求被
    告甲○○返還，經本院於94年1月7日以94年度促字第302 號
    支付命令命被告甲○○應向原告給付22,100,742元及利息，
    並向被告甲○○戶籍地新竹市○○路○段407號送達，送達
    結果寄存送達於朝山派出所，經原告與被告甲○○之母吳陳
    金枝於94年1月18日至朝山派出所領取，本院於94年2月23
    日核發前開支付命令於94年2月19日確定之確定證明書。為
    兩造不爭執。
 (二).該支付命令既已確定，被告甲○○即不得在本案中就該支付
    付命令之債權關係是否存在、該支付命令是否確定再予以爭
    執，是以被告甲○○主張原告對伊並無債權關係存在，該支
    付命令不合法並無可採。
 (三).原告既有前述債權，其提起本件確認之訴，即有確認之實益
    。
十、原告對被告甲○○既有前述支付命令所命給付的債權，被告
    己○○對被告甲○○是否有本院92年度票字1374號本票裁定
    所示之債權部分。
 (一).按本票固為無因證券，票據債務人不得以自己與發票人或執
    票人前手間所存在之抗辯事由，對抗執票人；惟於確認法律
    關係不存在之訴，如被告主張其法律關係存在，或原告僅否
    認被告於訴訟前所主張法律關係成立原因之事實，以求法律
    關係不成立之確認，應由被告就法律關係存在或法律關係成
    立原因之事實，負舉證之責（最高法院42年台上字第170 號
    、20年上字第709號判例意旨參照）。再按當事人主張有利
    於己之事實者，就其事實有舉證之責任，民事訴訟法第277
    條前段定有明文；又金錢借貸契約，屬要物契約，應由貸與
    人就交付金錢之事實負舉證之責（最高法院69年台上字第
    3546號判例要旨參照）。故第三人對執票人及本票發票人提
    起確認本票債權不存在之訴，並提出基礎原因關係不存在之
    主張，揆諸前揭判例要旨所示，自應由執票人及本票發票人
    就本票債權存在或其基礎原因關係存在之積極事實，負舉證
    責任，而非強求原告就非屬其支配、舉證範圍之待證事項，
    即債權不存在之事實，加以舉證。
 (二).依被告己○○所述附表所示之本票，分別是因被告甲○○積
    欠辛○○、戊○○、丙○○、庚○○與被告己○○等人之債
    務，故被告甲○○與辛○○、戊○○、丙○○、庚○○與被
    告戊○○等人於92年2月19日就債權數額達成協議，由被告
    甲○○簽發如附表所示之本票，並由被告己○○持向本院聲
    請強制執行，並參與分配，其後取得之款項，應債權金額依
    比例分配，核與證人辛○○、戊○○、庚○○在本院證述之
    情節相符，是以被告己○○就附表編號1、2、3、5本票，於
    本院行使該本票權利時，應僅係代理人之地位，故被告己○○本人就該部分本票並無債權關係存在，應可確認。被告己○○之訴訟代理人雖曾主張依該協議內容應係債權轉讓關係
    ，惟觀該議書內容，並無債權轉讓之意，且證人辛○○在本
    院亦證稱就該本票債權委請被告己○○向法院聲請強制執行
    ，並不是債權讓與，被告己○○訴訟代理人此部分之主張自
    無可採。
 (三).就被告己○○所持有如附表編號4所示之本票債權言，被告
    己○○主張自85年起即陸續借現金給被告甲○○，前後有
    610萬元，被告甲○○亦陸續簽發7張支票交給被告己○○收
    執，但因該支票均未兌現，期間雙方言明利息1分半，92年2
    月19日6人協議，加計利息為1280萬元，並由被告甲○○簽
    發如附表編號4本票交由被告己○○收執，原告則主張被告
    甲○○如確有簽發前開7張支票，何以未兌現，況被告甲○○既無資力，被告己○○何以仍接受被告甲○○所簽發之該
    本票；經查：
  1.被告己○○雖主張自85年間起，曾多次借款給被告甲○○，
    被告並曾簽發7張支票給被告己○○持有，惟被告己○○除
    該7張支票外，並不能提出其證據證明有交付款項給被告甲○○，況該7張支票並未向銀行請求兌現，故無退票紀錄，
    如確有交付該款項，何以未提示？此外被告己○○、甲○○
    並不能提證據證明被告己○○有交付此部分款項給被告甲○○。
  2.被告己○○雖持有被告甲○○所簽發如附表編號4所示之本
    票，但被告己○○亦稱僅給被告甲○○610萬元，加計利息
    始有1280萬元，但被告甲○○、己○○並無法明確說明該本
    票債權之利息係何時起算？何以原僅有610萬元之債權，加
    計利息後，會成為1280萬元。
  3.被告甲○○、己○○既不能證明如被告己○○所持有附表編
    號4所示本票債權之存在，自應該本票債權不存在。
十一、綜合前揭說明，被告己○○所持有被告甲○○所簽發如附
      表所示本票，其中附表編號1、2、3、5部分之本票債權係
      辛○○、丙○○、戊○○、庚○○所有，另就被告己○○
      所持有被告甲○○所簽發如附表編號4之本票債權，被告
      己○○、吳瓊瓊復不能證明確有該借款債權存在，是以原
      告主張被告己○○所持有被告甲○○所簽發如附表所示之
      本票債權不存在，為有理由，應予准許。
十二、結論：原告之訴為有理由，依民事訴訟法第78條判決如主
      文。
中　　華　　民　　國　　96　　年　　4 　　月　　16　　日
                  民事第一庭    法　官　王銘勇
以上正本係照原本作成。
如對本判決上訴，須於判決送達後20日內向本院提出上訴狀。
中　　華　　民　　國　　96　　年　　4 　　月　　16　　日
                                書記官　曾秀貞
附表
┌──┬───┬─────┬───┬─────┬────┐
│編號│發票人│發票日    │到期日│金額 (新台│本票號碼│
│    │      │          │      │幣)       │        │
├──┼───┼─────┼───┼─────┼────┤
│1   │甲○○│90年12月31│未載  │壹仟肆佰萬│No.13148│
│    │      │日        │      │元        │0       │
├──┼───┼─────┼───┼─────┼────┤
│2   │甲○○│90年12月31│未載  │壹仟壹佰萬│No.28078│
│    │      │日        │      │元        │   1    │
├──┼───┼─────┼───┼─────┼────┤
│3   │甲○○│91年5月15 │未載  │壹仟貳佰伍│CH-No.15│
│    │      │日        │      │拾萬元    │9629    │
├──┼───┼─────┼───┼─────┼────┤
│4   │甲○○│91年12月30│未載  │壹仟貳佰捌│TH-No.12│
│    │      │日        │      │拾萬元    │4030    │
├──┼───┼─────┼───┼─────┼────┤
│5   │甲○○│92年2月19 │未載  │捌佰零參萬│TH-No.12│
│    │      │日        │      │元        │4031    │
└──┴───┴─────┴───┴─────┴────┘
